臺灣高等法院臺中分院民事判決
111年度上易字第189號
上  訴  人  張肇盛  
被上訴  人  張肇恭  
訴訟代理人  陳文正律師
上列當事人間請求所有權移轉登記事件，上訴人對於民國111年2
月18日臺灣苗栗地方法院111年度訴字第8號第一審判決提起上訴
，本院於111年6月14日言詞辯論終結，判決如下：
    主      文
上訴駁回。
第二審訴訟費用由上訴人負擔。
    事實及理由
一、被上訴人主張： 
    上訴人爲被上訴人之胞兄，附表編號1至5土地（下合稱系爭
    土地）原爲兩造父親張萬木（民國109年2月9日死亡）所有
    ，兩造於108年11月3日在訴外人張○○、羅○○夫妻見證下，就
    系爭土地進行第一次協議分配，其中附表編號3、5土地分配
    予上訴人，附表編號2、4土地分配予被上訴人，附表編號1
    土地爲兩造分別共有，應有部分各1/2，惟所有權暫時全部
    登記在被上訴人名下，系爭土地於108年12月13日完成所有
    權移轉登記。嗣後於109年7月9日在張○○見證下就系爭土地
    進行第二次協議分配，兩造同意就附表編號1、2、3土地均
    分別共有，應有部分各1/2。另上訴人欲向被上訴人購買附
    表編號1、2土地應有部分1/2，即於同日訂立土地買賣契約
    書（下稱系爭買賣契約），由被上訴人以新臺幣（下同）59
    萬5,402元將附表編號1、2土地應有部分1/2出賣予上訴人，
    上訴人於同日亦同意將附表編號3土地應有部分1/2移轉登記
    予被上訴人。惟被上訴人於109年9月9日完成附表編號 1、2
    土地所有權移轉登記後，上訴人仍未給付59萬5,402元，被
    上訴人以律師函及存證信函催告，上訴人仍拒絕給付，上訴
    人未依約履行給付買賣價金義務，被上訴人以起訴狀繕本送
    達作為解除契約之意思表示，爰依系爭契約第7條約定及民
    法第259條規定，請求上訴人返還附表編號1、2土地應有部
    分1/2，聲明：上訴人應將附表編號1、2土地應有部分1/2之
    所有權移轉登記予被上訴人。原審判決上訴人敗訴，上訴人
    不服提起上訴。答辯聲明：上訴駁回。
二、上訴人答辯：
    張萬木過世前因病情日趨嚴重，被上訴人無暇返鄉幫忙照護
    張萬木，遂要求上訴人辭去工作專責照護張萬木，並允諾給
    付上訴人之勞務費40萬5,000元（下稱系爭勞務費），上訴
    人委請律師寄發律師函，被上訴人置之不理，上訴人主張以
    被上訴人積欠之系爭勞務費，與系爭買賣契約價金59萬5,40
    2元爲抵銷，上訴人僅願支付抵銷後之餘款19萬402元（計算
    式：595,402－405,000＝190,402)，並主張系爭勞務費與買賣
    契約價金有對待給付關係而爲同時履行抗辯。又依系爭買賣
    契約第1條約定附表編號3土地日後處理界址爭議訴訟、鑑界
    費用等費用應由兩造共同分擔，上訴人擔心倘先給付買賣價
    金，日後被上訴人不願給付上開相關費用，上訴人求助無門
    等語，資爲抗辯。並聲明：⑴原判決廢棄。⑵被上訴人於第一
    審之訴駁回。
三、本院之判斷：
  ㈠本件被上訴人主張已依系爭買賣契約之約定完成附表編號1、
    2土地之所有權移轉登記，上訴人拒絕支付價款59萬5,402元
    ，被上訴人以律師函及存證信函催告後，上訴人仍拒絕給付
    等情，並提出系爭買賣契約書、律師函、存證信函、土地登
    記謄本爲證（見原審卷第21至48頁），爲上訴人所不爭執。
    上訴人則以被上訴人積欠系爭勞務費，而主張抵銷買賣價金
    債權及同時履行抗辯等情，爲被上訴人所否認，上訴人自應
    舉證證明系爭勞務費之債權存在。   
  ㈡上訴人無法證明系爭勞務費債權存在：
　⑴經查，上訴人主張被上訴人承諾給付系爭勞務費，並提出被
    上訴人於張萬木過世前108年12月25日所發之LINE文字爲證
    ，惟觀看LINE之文字記載：「至於您跟小蝦（按被上訴人配
    偶）的賴我有看了，我瞭解因爲我們的誤會讓老哥有這些決
    定，12/22日那天我有跟您說～只要您做的決定，只要不要太
    離譜我都聽您的決策，您說和大嫂之前照顧老爸的條件因爲
    我的言語傷害到您讓您無法忍受，因此現在要改變方案，我
    同意老哥，您要照賴給小蝦的算法算就這樣算，該給哥哥及
    大嫂的您列出來，我們看過大家同意就可以實行，我們也可
    以找律師做見證，以免以後弟弟又忘記而不承認，再生枝節
    。」（見原審卷第143頁），上開文字內容雖有提及待上訴
    人將被上訴人應分擔之費用詳列出來，被上訴人同意後即承
    諾給付等語。然該LINE文字已記載：「我們看過大家同意就
    可以實行」，可見被上訴人已表明上訴人提出之計算內容須
    經被上訴人等家人同意，並非就上訴人所列費用無條件同意
    之意。    
　⑵再查，上訴人於本院陳述：「108年11月或12月當時我要求他
    要給付，他叫我列出來給他，他說可以請律師作證，當時因
    為父親病重，我就沒有處理這件事，我想他既然已經答應他
    就會做到，所以一直沒有去處理，等父親過世後，他就翻臉
    不認了。」等語（見本院卷第88頁），可知上訴人於108年1
    2月25日之後至張萬木過世前，並未就分擔費用與被上訴人
    討論結算，尚難以被上訴人要求上訴人應詳列費用後再行討
    論之意見，視爲被上訴人已同意給付系爭勞務費。
　⑶上訴人於本院審理時當庭提出其手機供本院觀看，證明其曾
    於109年7月29日以LINE文字告知被上訴人應分擔之金額爲27
    萬元4,925元（見本院卷第64至65頁），惟該金額與上訴人
    於本件主張之系爭勞務費明顯不同，且上訴人亦未舉證證明
    被上訴人對該金額表示同意。上訴人又主張於109年9月29日
    以律師函催告被上訴人清償系爭勞務費，此有謙和法律事務
    所之律師函在卷可憑（見本院卷第119至127頁）。惟被上訴
    人收受該律師函後，亦於109年10月19日以律師函表示照顧
    張萬木係上訴人身爲人子之責，且已與上訴人配偶結算並給
    付勞務費，而不同意給付系爭勞務費等語（見原審卷第35至
    36頁）。則以上訴人提出之上開證據均無法認定被上訴人承
    諾給付系爭勞務費，上訴人無法證明對被上訴人有系爭勞務
    費債權存在，自無法以系爭勞務費債權主張抵銷。      
　㈢系爭勞務費與系爭買賣契約價金非對待給付關係：
　　按同時履行之抗辯，乃係基於雙務契約而發生，倘雙方之債
    務，非本於同一之雙務契約而發生，縱令雙方債務在事實上
    有密切之關係，或雙方之債務雖因同一之雙務契約而發生，
    然其一方之給付，與他方之給付，並非立於互為對待給付之
    關係者，均不能發生同時履行之抗辯（最高法院59年台上字
    第850號判決先例參照）。經查，被上訴人依系爭買賣契約
    主張上訴人應給付買賣價金及請求解除契約回復原狀，上訴
    人主張被上訴人承諾給付系爭勞務費，二者非基於同一雙務
    契約而發生，觀之系爭買賣契約亦未提及系爭勞務費與買賣
    價金爲對待給付關係，上訴人亦未提出二者爲對待給付關係
    之證明，則上訴人以此主張同時履行抗辯，並無理由。至於
    上訴人以附表編號3土地日後可能發生之土地鑑界、爭訟費
    用，被上訴人有給付義務而主張同時履行抗辯云云，惟此非
    上訴人所負買賣價金給付義務之對待給付，上訴人無同時履
    行抗辯權，上訴人據此拒絕給付價金，亦無理由。
  ㈣系爭買賣契約已發生解除效力：
　⑴經查，依系爭買賣契約第2條約定，上訴人應於地政機關產權
    移轉登記完成10日內給付買賣價金，並預定於109年8月31日
    一次給付59萬5,402元（見原審卷第23頁）。而被上訴人業
    於109年9月9日就附表編號1、2土地完成移轉登記（見原審
    卷第47至48頁土地登記謄本），上訴人自有依約交付買賣價
    金之義務。
　⑵再查，被上訴人先於109年10月8日以銅鑼郵局第71號存證信 
    函催告上訴人於收受該函後起7日內給付系爭買賣價金（見
    原審卷第43至45頁之存證信函）；又於110年9月8日以陳文
    正律師函催告上訴人於收受該函後15日內給付系爭買賣價金
    ，該律師函已於110年9月10日到達上訴人(見原審卷第39至4
    2頁之律師函及回執），惟上訴人仍未給付，依系爭買賣契
    約第7條第1項約定：「甲乙雙方其中一方如未按契約條款約
    定履行，經他方催告通知後，仍不履行時，他方得逕行解除
    本契約……。」（見原審卷第25頁）。則被上訴人以起訴狀繕
    本送達爲解除契約之意思表示，上訴人亦於110年11月23日
    收受繕本（見原審卷第63頁送達證書），系爭買賣契約業經
    被上訴人合法解除而發生解除效力。
　⑶「契約解除時，當事人雙方負有回復原狀之義務，除另有法
    律規定或約定外，依左列之規定:一、由他方所受領之給付
    物，應返還之。」，民法第259條第1款定有明文。系爭買賣
    契約經上訴人合法解除，已如前述，被上訴人自應負回復原
    狀之義務。則被上訴人主張依民法第259條第1款規定請求上
    訴人就附表編號1、2土地應有部分1/2所有權移轉登記予被
    上訴人，於法有據。
四、綜上所述，被上訴人依民法第259條第1款規定請求上訴人應
    將如附表編號1、2土地應有部分1/2所有權移轉登記予被上
    訴人，為有理由，應予准許。原審法院因而為上訴人敗訴之
    判決，並無違誤。上訴意旨指摘原判決不當，求予廢棄改判
    ，為無理由，應予駁回。
五、本件事證已臻明確，兩造其餘之攻擊或防禦方法，經本院審
    酌認均不足以影響判決之結果，爰不逐一論列，附此敘明。
六、據上論結，本件上訴為無理由，判決如主文。
中　　華　　民　　國　　111 　年　　6 　　月　　30　　日
            民事第一庭     審判長法　官  張瑞蘭
                                 法　官  林孟和
                                 法　官  廖穗蓁
正本係照原本作成。
不得上訴。
                                 書記官  賴玉芬
中　　華　　民　　國　　111 　年　　6 　　月　　30　　日

【附表】  
編號 不動產  1 苗栗縣○○鄉○○段00000地號土地    2 苗栗縣○○鄉○○段000000地號土地    3 苗栗縣○○鄉○○段000地號土地     4 苗栗縣○○鄉○○段0000地號土地  5 苗栗縣○○鄉○○段0000地號土地